臺灣高等法院臺南分院刑事判決　　　　　九十一年度上更(一)字第八八號　　　 潛
　　　上　訴　人
　　　即　被　告　辛　○　○
　　　選任辯護人　林　祈　福
右上訴人因偽造有價證券等案件，不服臺灣臺南地方法院八十六年度訴字第一八四九
號中華民國八十七年四月二十九日第一審判決（起訴案號：臺灣臺南地方法院檢察署
八十六年度偵字第五二七○號），提起上訴，經本院判決後，由最高法院發回更審，
本院判決如左：
      主      文
原判決關於辛○○部分撤銷。
辛○○連續行使偽造之有價證券，處有期徒刑壹年肆月。扣案如附表一所示偽造支票
均沒收。
      事      實
一、辛○○於民國（下同）八十五年三月間，明知其向不詳姓名人所取得如附表所示
    ，以「癸○○」、「庚○○」名義簽發之支票，係屬他人所偽造支票，竟基於意
    圖供行使之用之概括犯意，連續持向台南縣楠西鄉○○路二八八巷四十一弄五十
    五號之乙○○，佯稱係其銷售汽車所收得之客票，而以各該支票向乙○○詐借同
    額現款，嗣各該支票均不獲兌現，乙○○始知受騙。
二、案經乙○○訴由臺灣臺南地方法院檢察署檢察官偵查起訴。
      理      由
一、訊據上訴人即被告辛○○矢口否認有行使偽造有價證券犯行，辯稱：系爭支票係
    己○○持交伊抵償欠債，收受時不知係偽造支票，且伊係以自己簽發之支票持向
    告訴人調現，提供系爭客票予告訴人擔保，詎告訴人於伊所簽發之支票兌現後，
    拒將供擔保之系爭支票返還，再據以向伊求償，伊實無詐欺及行使偽造支票之情
    事云云。
二、前揭被告如何行使如附表所示之偽造支票向告訴人調借現款之事實，迭據告訴人
    乙○○先後在歷次偵審中指訴不移，被告亦不諱言有持附表所示支票，向告訴人
    調借現款等事，並有附表所示之支票及退票理由書在卷為憑，而系爭附表所示「
    癸○○」、「庚○○」名義之支票，固係經承辦開戶之丁○○證實「癸○○」有
    前往高雄市第二信用合作社開戶（見本院上更一卷第一○五頁），戊○○證實「
    庚○○」有前往高雄市第三信用合作社開戶等情（見本院上更一卷第一二七頁）
    ，且有「癸○○」、「庚○○」辦理支票開戶手續時提出渠等之身分證影本、戶
    口名簿影本等資料，並經高雄市第二、第三信用合作社開戶查核准予開戶及領取
    支票，有各該支票開戶資料附偵查卷可稽（見偵查卷第二宗第九十二、九十三、
    一○五之一、一○○、一○四、一○六、一○八頁），足認係以該「癸○○」、
    「庚○○」二人名義分別在高雄市第二、三信用合作社開戶所領取之支票，惟該
    「癸○○」、「庚○○」二名義人，在偵查中經檢察官分別向全省各警察局函調
    戶政資料查詢結果，均查無「癸○○」、「庚○○」身分資料，有各該警察局函
    覆及法務部資訊中心查詢戶籍傳真回函等件附於偵查卷足稽，證實均為身份不詳
    之人，顯見「癸○○」、「庚○○」於高雄市第二、第三信用合作社開戶之上開
    文件資料，均非真實，係屬偽造之資料，系爭附表所示之支票，均屬無權簽發之
    人，冒用「癸○○」、「庚○○」名義所簽發，亦即係被人冒名開戶領取空白支
    票後偽造而來至明。被告雖迭稱：各該支票均係己○○持交伊抵償欠債而來云云
    ，惟查證人己○○不惟已在本院結證否認該情（見本院上訴一卷第一三○頁反面
    、上更一卷第五十三頁），另證人郭柏德在本院所證：曾見己○○拿不知誰名義
    支票予辛○○云云（見本院上訴一卷第一五○頁反面），亦不足據以證明被告所
    辯為真，況被告迄今復未能確切提供系爭支票來源供本院查證，被告顯然對各該
    支票之不當取得，蓄意隱瞞實情，明知係屬偽造之支票無疑，否則豈有未坦然供
    出支票來源之理？足證被告辯稱：系爭支票係己○○持交伊抵償欠債，收受時不
    知係偽造之人頭支票云云，不足採信。又被告既明知系爭支票係屬偽造，持交告
    訴人，即與行使偽造有價證券之犯罪構成要件相當，不因其行使之目的係充供借
    款之憑據，或供借款之擔保而有差異，被告自難辭行使偽造有價證券罪行。被告
    再辯稱：伊係以自己簽發之支票持向告訴人調現，提供系爭客票予告訴人擔保云
    云，但為告訴人否認，指稱被告係持系爭支票，向其調借現款等語，而參諸附表
    所示之支票，果如告訴人所稱係調借現款之支票，於發票日屆期，告訴人自可將
    支票提示兌領求償，毋須再向被告追索借款，於告訴人與被告皆屬便利；惟果如
    係被告所稱：係以被告自己支票供調借現款之擔保，則告訴人於提示被告支票兌
    領求償後，須將擔保之支票返還，於告訴人自無不便，此時被告則須另外調度現
    款存入銀行帳戶，以供告訴人提示兌領，再俟告訴人返還附表所示供擔保之支票
    提示兌領以充調度。本院衡酌被告需時常向告訴人借款應急之情況，如此處理有
    違社會常情。且附表所示之支票發票日均不相同，如係供擔保之用，則借款之日
    期亦應不同，被告亦未能舉出證據證明供何時借款之擔保，以及擔保何筆金額之
    借款，僅泛言為其借款之擔保，自難認為真實。本院認為仍以告訴人所稱：系爭
    支票，係被告持向其調借現款等語，較合乎事實，而為可採。綜上所述，被告所
    辯要屬畏罪卸責之飾詞，無足取信，本件事證已臻明確，被告犯行堪以認定，應
    予依法論科。
三、按行使偽造有價證券以使人交付財物，如果所交付者即係該證券本身之價值，則
    其詐欺取財仍屬行使偽券之行為，不另成立詐欺罪名（最高法院二十五年上字第
    一八一四號判例參照），但如以偽造之有價證券供作擔保或作為新債清償而借款
    ，則其借款之行為，為行使有價證券以外之另一行為，其間有方法結果關係，應
    論以詐欺罪之牽連犯（最高法院六十二年度第一次刑事庭會議參照）。核被告持
    附表所示之偽造支票向告訴人詐騙借款，係犯刑法第二百零一條第二項之行使偽
    造有價證券罪。被告雖有詐欺取財行為仍屬行使偽造有價證券之部分行為，不另
    成立詐欺罪。其先後多次行使偽造有價證券之犯行，時間緊接，犯罪構成要件相
    同，顯係基於概括犯意反覆而為之，應依連續犯規定以一罪論，並依法加重其刑
    。
四、原審就被告郭添順部分論罪科刑，固非無見；惟查原判決認為不構成詐欺犯罪之
    部分，係犯數罪而予以分論併罰，尚有未合。被告上訴意旨，否認此部分犯罪，
    指摘原判決不當，雖無足取，惟原判決關於被告部分既有可議，自屬無可維持，
    應由本院將原審此部分判決撤銷改判。爰審酌被告之素行、犯罪之動機、目的、
    手段、所生危害、及犯罪後之態度等一切情狀，量處有期徒刑一年四月，以資懲
    儆。附表一所示偽造之支票，雖未經扣案，惟不能證明已經滅失，不問屬於犯人
    與否，依法併予宣告沒收。
五、公訴意旨另略以：被告明知其無給付能力，竟意圖為自己不法之所有，持發票人
    壬○○、丙○○、游明達等人之人頭支票及王清標、甲○○、呂天南、林文雄、
    林全福、林黛君、張秀里、郭環德、劉阿惠、蔡麗珍、蔣進龍、鄭鏞、鄭雪芬、
    鄭貂湮、賴雪英、謝清育、謝清貴、曾秋燕、子○○、蘇俊全等人所簽發或背書
    之支票，向告訴人調借現金，詎支票屆期均未獲兌現，被告又避不見面，告訴人
    始知受騙，因認被告另涉刑法第三百三十九條第一項詐欺罪嫌云云。(一)按犯罪事
    實應依證據認定之，無證據不得推定其犯罪事實，刑事訴訟法第一百五十四條定
    有明文。又刑法上之詐欺，必也行為人主觀上有不法所有之意圖，客觀上對被害
    人施以詐術，致被害人陷於錯誤而為物之交付，始足當之，此觀刑法該法條即明
    。(二)公訴人認被告犯有上開詐欺犯行，無非端以告訴人之指訴，及有支票退票
    理由書存案為論據。(三)訊據被告固不諱言有持上開各名義人，所簽發或背書之支
    票，向告訴人調借現款，嗣各該支票均不獲兌現之事實；惟矢口否認有詐欺犯行
    ，辯稱：系爭各該支票均係其任職匯豐汽車公司時，購車客戶辦理購車貸款所交
    付而得，且其係以自己簽發之支票持向告訴人調借現款，系爭客票僅提供告訴人
    擔保，詎告訴人於其名義之支票兌現後拒將擔保之客票返還，再據以向其求償實
    屬不該，且其亦有將多筆土地及建物，移轉登記或設定鉅額抵押權予告訴人之妻
    ，其確無詐欺之行為云云。(四)經查告訴人就如何借款予被告之過程，已在本院前
    審供稱：我朋友說辛○○在匯豐汽車公司當業務員，專門在辦購車貸款，辛○○
    就拿買車者的票向我調現，我拿錢給辛○○，他再給買車者，我前後借他好幾千
    萬元，他是用客票向我借，過一陣子他拿不動產給我抵押，才以他自己的票向我
    借，而他先前拿客票向我借時，如客票退票他會拿現金來換回客票，又有時他也
    有拿客票來向我借錢等語甚詳在卷，再參諸本院卷附合作金庫成功支庫、及彰化
    商業銀行南台南分行函覆本院，所檢送被告支票帳戶，於八十三年至八十五年間
    之支票兌現明細，則系爭客票係供作調借現款之憑據，因告訴人係長期以支票調
    現方式借鉅款予被告，且借款予被告時，已明知被告之經濟能力、支票之來源、
    及借款之用途，被告自始並未對告訴人施詐，告訴人自始亦未曾有陷於錯誤情事
    無疑；況被告於八十五年六月及八十六年九月間，曾將台南市○○○段三七五二
    號土地及其上建物、台南縣永康市○○段六六四六之一號土地及其上建物、台南
    縣關廟鄉○○○段三七○之三號土地及其上建物，移轉所有權登記予告訴人乙○○之妻謝惠明；另將台南縣關廟鄉○○○段一一九二之二、一一八○之五、三七
    ○之七、三七○之一號四筆土地，設定一千五百萬元之抵押權予謝惠明，以確保
    告訴人乙○○之債權，亦有各該土地登記簿謄本及建築改良物登記簿謄本附本院
    卷可佐（見本院上訴卷第頁），被告主觀上無為自己不法所有之詐欺意圖亦明；
    否則被告苟有詐欺之意，其隱藏財產置告訴人追償於不顧，已唯恐不及，豈有再
    提供財產清償或設定擔保之理。(五)綜上所述，被告所辯無詐欺之意，尚堪採信，
    渠等間應僅屬借款之民事法律關係，要與詐欺之犯罪構成要件有間，尚不能證明
    被告有此部分犯罪；惟因公訴人認該部分與前開成罪部分，具有牽連犯裁判上一
    罪關係，依審判不可分之原則，爰就該部分，不另於為無罪之諭知。
六、據上論斷，應依刑事訴訟法第三百六十九條第一項前段、第三百六十四條、第二
    百九十九條第一項前段，刑法第五十六條、第二百零一條第二項、第二百零五條
    ，罰金罰鍰提高標準條例第一條前段，判決如主文。
本案經檢察官林炎昇到庭執行職務。
中  華  民  國      九十一      年        八        月        七        日
                                臺灣高等法院臺南分院刑事第一庭
                                    審判長法官  茆    臺    雲
                                          法官  李    文    福
                                          法官  蔡    長    林
右正本證明與原本無異。
如不服本判決，應於判決送達後十日內向本院提出上訴狀，其未敘述理由者並應於提
出上訴狀後十日內向本院補提理由書（應附繕本）。
                                    法院書記官  李    培    薇
中  華  民  國      九十一      年        八        月        八       日
附錄本案論罪科刑法條全文：
刑法第二百零一條第二項：
  行使偽造、變造之公債票、公司股票或其他有價證券，或意圖供行使之用，而收集
或交付於人者，處一年以上七年以下有期徒刑，得併科三千元以下罰金。
